【裁判字號】    97,台上,796
【裁判日期】    970227
【裁判案由】    強盜
【裁判全文】
最高法院刑事判決              九十七年度台上字第七九六號
上  訴  人  甲○○
            乙○○
上列上訴人等因強盜案件，不服台灣高等法院中華民國九十六年
十二月十三日第二審判決（九十六年度上訴字第三八四二號，起
訴案號：台灣板橋地方法院檢察署九十五年度偵字第一九二七一
號），提起上訴，本院判決如下：
    主  文
上訴駁回。
    理  由
按刑事訴訟法第三百七十七條規定：上訴於第三審法院，非以判
決違背法令為理由，不得為之。是提起第三審上訴，應以原判決
違背法令為理由，係屬法定要件。如果上訴理由狀並未依據卷內
訴訟資料，具體指摘原判決不適用何種法則或如何適用不當，或
所指摘原判決違法情事，顯與法律規定得為第三審上訴理由之違
法情形，不相適合時，均應認其上訴為違背法律上之程式，予以
駁回。本件原判決撤銷第一審關於上訴人甲○○強盜及乙○○部
分之科刑判決，改判論甲○○以成年人共同故意對未滿十八歲之
人犯強盜罪，累犯，處有期徒刑伍年陸月；乙○○以成年人共同
故意對未滿十八歲之人犯強盜罪，處有期徒刑伍年肆月；並分別
為相關從刑之宣告。係依憑甲○○、乙○○之部分自白（供承：
案發當天乙○○有去購買氨水一瓶，二人先行會合，乙○○將被
害人丙○○住處有裝現金之手提包之事實告知甲○○，乙○○並
將毛巾一條裝於袋內交付甲○○，並指示甲○○如何趁丙○○之
女兒陳○○<民國八十二年生，姓名年籍詳卷>一人在家之際，進
入屋內拿取裝現金之黑色手提包一只，二人再朋分現金），證人
陳○○於偵查及第一審之證言（證稱：乙○○有於九十五年六月
二十三日上午十時四十分許，進入伊住處，當時僅伊一人在家，
乙○○即以強暴手段致伊不能抗拒而強取伊父之財物等語）。並
參酌亞東紀念醫院九十六年六月十四日亞歷字第０九六六四一０
三七０號函暨所附陳○○之病歷（載明：陳○○確因身體不適，
於九十五年六月二十三日上午十一時十八分即至亞東紀念醫院急
診就醫，其向醫師口述有小偷到家中闖空門，以不明液體及布遮
住口鼻之後，一直覺得喉嚨痛；經醫師診治結果，病人陳○○意
識清醒，嘴唇有出血，喉嚨有點紅，口腔沒有潰爛，呼吸平順，
並照會耳鼻喉科，做喉頭鏡檢查，並無潰瘍，喉頭有紅腫，病人
於十二時三十分離院之經過），甲○○遺留在現場之鞋印照片、
翻拍自陳○○住處樓下監視錄影光碟之照片二十五幀及扣案甲○
○遺留於現場作案用之毛巾一條可佐等證據資料，而為論斷，已
敘明其所憑之證據及認定之理由。而以上訴人等否認犯強盜罪，
乙○○辯稱：是與甲○○講好用偷的，伊不在現場，甲○○要用
強盜手段，伊也無法控制，伊有買氨水，是整瓶原裝交給甲○○
，氨水是用來擦拭指紋，伊交一條乾毛巾給甲○○，也是要用來
擦指紋，甲○○進去做案時，伊未在巷口等候，是後來約去海霸
王分錢的云云；甲○○辯以：濕毛巾是乙○○放在袋子裡交給伊
的，伊不知道有無氨水，乙○○是叫伊進去用偷的，伊進去後是
有用手摀住陳○○的嘴巴，叫她不要大叫而已，然後伊拿了皮包
就跑，只是搶奪，並非強盜等語，均為卸責之詞，不足採取。並
以扣案毛巾一條於偵查中經台北縣政府警察局板橋分局（下稱板
橋分局）送由內政部警政署刑事警察局（下稱刑事警察局）鑑定
其成分，經測得酸鹼值（ph 值）約為7.4，再以呈色試驗法及紅
外線光譜分析法分析結果：固然量微無法有效研判成分，然依卷
附刑事警察局鑑定書所載，板橋分局係於九十五年十一月九日始
檢送該毛巾予鑑定機關鑑定，距案發時之同年六月二十三日已達
四個月餘，加以甲○○、乙○○二人當時所摻氨水之濃度及數量
亦屬不明，故事後無法自扣案毛巾中檢驗確認含有氨水，與事理
無違，該鑑定報告尚不足採為甲○○、乙○○有利之證明，亦依
卷證資料予以論駁綦詳。並說明：(一)、由證人陳○○所證：甲○
○所使用之毛巾有化學異味，聞到後嘴巴很痛、很燙、想吐、一
直咳嗽、不舒服、不能叫；甲○○甫一進門趁伊轉身之際即以該
毛巾摀住伊口鼻，因伊掙扎，毛巾掉落地上，甲○○再強拉伊之
長頭髮，強行拖入房間拿取丙○○裝有大筆現金之手提袋等情，
且陳○○當時僅為滿十二歲之國一女生，則甲○○所使用上開之
強暴手段，自已達致陳○○不能抗拒之程度甚明。(二)、雖乙○○
為恐陳○○認出而未進入犯案，惟甲○○乃受乙○○之通知始到
場下手作案，且所使用沾氨水之毛巾一條係乙○○於作案前所交
付，乙○○並指示甲○○如何計誘陳○○開門之際進入犯案，足
認甲○○、乙○○確有強盜犯意之聯絡及行為分擔，應論為共同
正犯之理由。從形式上觀察，原判決並無足以影響判決結果之違
法情形存在。乙○○上訴意旨略稱：伊僅有竊盜之動機而已，甲
○○作案時伊不在現場，無法干預，並無證據證明伊有強盜之行
為，原判決論以共同強盜罪，有判決不依事實證據之違法云云；
甲○○上訴意旨略以：(一)原審審理時未提示扣案毛巾一條，與刑
事訴訟法第一百六十四條之規定不合。(二)伊雖以沾氨水之毛巾摀
住陳○○嘴巴，然氨水為提神劑，不屬刑法強盜罪之藥劑、催眠
術之要件，且陳○○亦未達不能抗拒程度，陳○○僅係不能防備
而已，伊僅構成搶奪罪，原判決論以強盜罪，有理由不備及適用
法則不當之違誤。(三)伊於原審請求傳喚證人陳○○到庭，原審未
予傳訊，有刑事訴訟法第三百七十九條第十款調查未盡之違法。
(四)原判決未援用刑法第五十七條、第五十九條酌減其刑，亦有未
當等語。惟查：(一)、證據之取捨及犯罪事實之認定，乃事實審法
院之職權，苟其取捨，不違背經驗法則或論理法則，不得任意指
為違法，而據為適法之第三審上訴理由。原判決認定上訴人等共
同基於犯意之聯絡，推由甲○○一人進入被害人丙○○宅內，利
用陳○○拿取紙筆機會，取出預藏沾染有氨水之毛巾摀住陳○○
口鼻，陳○○感覺暈眩刺鼻喉嚨灼熱而轉身逃跑，甲○○乃順勢
以手抓住陳○○頭髮，另一手則拿取置於房間內之裝有現金之黑
色手提包（內有新台幣約四十八萬元），陳○○因吸入氨水感覺
暈眩及口鼻極度刺痛，復遭甲○○抓住頭髮，達不能抗拒，乙○
○則在巷口把風，二人朋花款項，其等應構成強盜罪等情，業已
敘明所憑之證據，此係事實審法院採證認事職權之合法行使，且
適用法則亦無不當，尚不得任意指摘，並據以提起第三審上訴。
(二)、刑事訴訟法第三百七十九條第十款所稱之於審判期日調查之
證據，係指客觀上為法院認定犯罪事實及適用法律基礎之證據而
言。又證人已由法官合法訊問，且於訊問時予當事人詰問之機會
，其陳述明確別無訊問之必要者，不得再行傳喚，同法第一百九
十六條定有明文。證人陳○○業於第一審作證，並由甲○○及其
指定辯護人進行詰問程序，且該證人陳述明確，原判決因認甲○
○之原審辯護人聲請再行傳訊該證人，顯無必要，而未再為調查
，依上開規定並不違法。上訴意旨任意爭執，仍非適法之第三審
上訴理由。(三)、事實審法院苟於量刑時，已斟酌刑法第五十七條
各款所列情狀，而未逾越法定範圍，又未濫用其職權，即不得遽
指為違法。原判決於量刑時，已依上揭規定，審酌上訴人等之品
行、年輕力壯，不思努力向上，竟強盜友人財物，嚴重危害社會
治安，且未與被害人和解，惟已坦認部分犯行，尚非全無悔意之
犯後態度等一切情狀，分別量處甲○○有期徒刑伍年陸月；乙○
○有期徒刑伍年肆月，並未逾越法定刑度，又未濫用自由裁量之
權限，上訴意旨，單純就科刑輕重及未適用刑法第五十九條酌減
而為爭執，亦不得執為合法之第三審上訴理由。(四)、扣案之毛巾
一條，雖未經原審於審判期日提示，惟卷查原審於審判期日已向
上訴人等提示該扣案毛巾之相片及將該毛巾送刑事警察局鑑定之
鑑定書，並告以要旨，且就相關事實予上訴人等充分辯論之機會
，復於判決說明理由。此項訴訟程序之瑕疵，顯然於甲○○之權
益及判決之結果不生影響，依刑事訴訟法第三百八十條之規定，
亦不得執為上訴第三審之理由。其餘上訴意旨，經核係置原判決
所為明白論斷於不顧，仍持已為原判決指駁之陳詞再事爭辯，及
對於事實審法院取捨證據與自由判斷證據證明力之職權行使，徒
以自己之說詞，任意指摘，難認已符合首揭法定之第三審上訴要
件。其等上訴違背法律上之程式，均應予駁回。又甲○○所犯故
買贓物罪部分，已經第一審判決確定，並不在原審審理範圍，原
判決亦僅就其強盜部分審判，是其主文第一項諭知撤銷第一審關
於甲○○部分，應僅指強盜罪部分，並無疑義，雖其載為「原判
決（指第一審判決）關於甲○○罪刑……部分均撤銷。」用語欠
當，但不生影響於判決之本旨，無由本院予以撤銷糾正之必要，
附此敘明。
據上論結，應依刑事訴訟法第三百九十五條前段，判決如主文。
中    華    民    國  九十七  年    二    月  二十七  日
                      最高法院刑事第十二庭
                          審判長法官  邵  燕  玲
                                法官  李  伯  道
                                法官  孫  增  同
                                法官  吳      燦
                                法官  李  英  勇
      本件正本證明與原本無異
                                      書  記  官
中    華    民    國  九十七  年    三    月    三    日
                                                w

司法院資訊處製作；財團法人民間司法改革基金會備份。
